臺灣高等法院民事判決
108年度重上字第857號
上  訴  人  永宣建設股份有限公司

法定代理人  何建居  
訴訟代理人  李炎蒼  

            羅凱正律師
複  代理人  陳緒承律師
被  上訴人  和朔建設股份有限公司

兼  法  定
代  理  人  丁少傑  
共      同
訴訟代理人  陳慶瑞律師
上列當事人間請求解除契約等事件，上訴人對於中華民國108年7
月29日臺灣臺北地方法院107年度重訴字第1198號第一審判決提
起上訴，本院於111年1月26日言詞辯論終結，判決如下：
    主      文
原判決關於駁回後開第二項之訴，及該部分假執行之聲請，暨訴
訟費用之裁判均廢棄。
被上訴人和朔建設股份有限公司應給付上訴人永宣建設股份有限
公司新臺幣247萬2,000元。
其餘上訴駁回。
第一、二審訴訟費用，由上訴人負擔百分之83，餘由被上訴人和
朔建設股份有限公司負擔。
本判決所命給付，於上訴人以新臺幣82萬4,000元供擔保後得假
執行，但被上訴人和朔建設股份有限公司如以新臺幣247萬2,000
元預供擔保，得免為假執行。
    事實及理由
一、本件上訴人主張：伊與被上訴人和朔建設股份有限公司（下
    稱和朔公司）於民國104年10月7日簽訂系爭買賣契約，約定
    伊以5,760萬元向和朔公司買受坐落臺北市○○區○○段○○段000
    000000000000地號土地（下合稱系爭土地），和朔公司依約
    應協助伊變更成系爭信託契約之委託人，伊並於簽約同日交
    付第1期買賣價金1,447萬2,000元。嗣後伊始知悉不可能逕
    變更系爭信託契約之委託人，系爭買賣契約之標的自始客觀
    給付不能，依民法第246條第1項規定應屬無效，和朔公司應
    依不當得利法律關係返還第1期買賣價金；又被上訴人即和
    朔公司之負責人丁少傑（下逕稱其名，與和朔公司合稱被上
    訴人）隱瞞上情且對上訴人訛稱錯誤之土地開發情形，傳達
    不實訊息，致伊陷於錯誤簽訂系爭買賣契約，伊嗣後申請閱
    覽建照時始知悉受騙，丁少傑侵害伊之權利，致伊受有給付
    第1期買賣價金款項之損害，伊得撤銷系爭買賣契約，丁少
    傑為和朔公司之負責人，應與和朔公司依公司法第23條第2
    項、民法第28條、第184條、第185條負連帶賠償責任；倘認
    前開主張均無理由，伊已於105年4月6日以存證信函催告和
    朔公司依約履行變更信託契約委託人之義務，和朔公司置之
    不理，伊乃於105年4月13日以存證信函解除系爭買賣契約，
    並經和朔公司於105年6月3日收受，則系爭買賣契約已解除
    ，伊得依民法第259條、第179條、第260條規定及系爭買賣
    契約第七條第1項請求和朔公司返還第1期買賣價金，併加計
    1倍之違約金1,447萬2,000元及其法定遲延利息；又縱認和
    朔公司得合法解除系爭買賣契約，惟和朔公司沒入伊已給付
    之第1期買賣價金充當違約金顯然過高，伊得依民法第252條
    請求酌減違約金為0元，並依民法第179條之規定請求和朔公
    司返還1,447萬2,000元及其法定遲延利息。為此，爰依公司
    法第23條第2項，民法第28條、第179條、第184條第1項、第
    185條、第259條、第260條、第252條規定及系爭買賣契約第
    七條第1項約定，求命：㈠先位聲明：被上訴人連帶給付1,44
    7萬2,000元及其法定遲延利息；㈡備位聲明：⑴和朔公司應給
    付上訴人1,447萬2,000元及其法定遲延利息、⑵和朔公司應
    給付上訴人2,894萬4,000元及其法定遲延利息、⑶和朔公司
    應給付上訴人1,447萬2,000元及其法定遲延利息（原審為上
    訴人敗訴之判決，上訴人聲明不服，提起上訴）。並上訴聲
    明：㈠原判決廢棄。㈡先位聲明：和朔公司應給付上訴人1,44
    7萬2,000元及其法定遲延利息。㈢備位聲明：⑴被上訴人應連
    帶給付上訴人1,447萬2,000元、⑵和朔公司應給付上訴人2,8
    94萬4,000元、⑶和朔公司應給付上訴人1,447萬2,000元及法
    定遲延利息、㈣願供擔保，請准宣告假執行。
二、被上訴人則以：系爭買賣契約第三條第2點約定上訴人應配
    合承接和朔公司在陽信銀行之購地貸款，雙方簽訂系爭買賣
    契約之真意即為買賣系爭土地，且上訴人為爭取較多的貸款
    金額，被上訴人乃配合簽訂兩份契約，契約中關於變更為系
    爭信託契約之委託人，僅是為了規避過戶之用語而避免遭課
    徵奢侈稅。上訴人未依約定備齊陽信商業銀行股份有限公司
    （下稱陽信銀行）要求之財務徵信資料而申請貸款，始未能
    依系爭買賣契約約定將系爭土地過戶予上訴人，並變更系爭
    信託契約之委託人為上訴人，此無法歸責於和朔公司，系爭
    買賣契約並無給付不能或給付遲延之情事。又上訴人簽約前
    ，業至現場查看，經詳細評估後才買受，且系爭買賣契約標
    的為土地，與建照之取得無涉，況建照亦已於105年6月23日
    核發，並無訛詐之情，上訴人解除系爭買賣契約並非合法。
    和朔公司已於105年6月8日、106年6月26日以存證信函催告
    上訴人準備申辦貸款及變更系爭信託契約委託人所需文件，
    上訴人置之不理，和朔公司復於106年7月13日寄發存證信函
    解除系爭買賣契約，並依該契約第七條第2項沒收已繳價款
    作為違約金，因上訴人之違約，系爭土地延後出售他人，致
    被上訴人受有繼續繳納貸款、重複負擔仲介費及系爭土地出
    售價格下滑之損失達1,095萬9,650元，違約金並無過高等語
    ，資為抗辯。並答辯聲明：㈠上訴駁回。㈡如受不利判決，願
    供擔保請准宣告免為假執行。
三、上訴人主張：系爭買賣契約必要之點為「和朔公司應協助原
    告變更為系爭信託契約之委託人」，然因銀行實務運作之要
    求無法完成，系爭買賣契約自始客觀給付不能而無效，伊得
    依不當得利法律關係請求返還第1期買賣價金；又丁少傑身
    為和朔公司負責人卻隱瞞上情，且對上訴人訛稱錯誤之土地
    開發情形，傳達不實訊息，致伊陷於錯誤簽訂系爭買賣契約
    ，伊嗣後申請閱覽建照時始知悉受騙，致伊陷於錯誤締結契
    約，應依侵權行為法律關係連帶賠償伊；又若認前開主張均
    無理由，伊已催告和朔公司履行變更委託人之契約義務，和
    朔公司仍未履行，係可歸責於和朔公司之給付遲延，業經其
    寄發存證信函通知解除系爭買賣契約，和朔公司應依不當得
    利或解除契約後之法律關係返還第1期買賣價金，併給付1倍
    違約金；又若認係和朔公司得合法解除系爭買賣契約，和朔
    公司沒收第1期買賣價金數額之違約金過高，應酌減違約金
    至0元等情，為被上訴人所否認，並以前詞置辯。是本件應
    審究者厥為：⒈系爭買賣契約第三條第2項之約定，是否以不
    能之給付為標的？系爭買賣契約是否因之無效？⒉上訴人是
    否因丁少傑施予詐術而簽立系爭買賣契約？上訴人得否撤銷
    系爭買賣契約？被上訴人應否依侵權行為法律關係負擔連帶
    賠償責任？⒊和朔公司關於系爭買賣契約第三條第2項之義務
    履行，有無給付遲延或給付不能？上訴人得否據此解除系爭
    買賣契約，請求返還已給付價款？得否依系爭買賣契約第七
    條第1項約定請求違約賠償？⒋和朔公司得否依系爭契約第七
    條第2項約定，將上訴人給付之1,447萬2,000元充作違約金
    ？該違約金是否過高，得否請求法院酌減至0元？茲析述如
    下：
　㈠和朔公司於103年6月10日向前手購買系爭土地，並向陽信銀
    行申辦貸款核准後，並於103年6月10日與陽信銀行簽訂系爭
    信託契約，和朔公司為委託人及受益人，將系爭土地及營建
    資金信託予陽信銀行，有核貸備忘函、陽信商業銀行信託契
    約書等件在卷可稽（見原審卷第49-79頁）。上訴人與和朔
    公司於104年10月7日簽訂系爭買賣契約，約定上訴人以4,82
    4萬元向和朔公司買受系爭土地，上訴人並於簽約同日交付
    第1期買賣價金1,447萬2,000元，有不動產買賣契約書、合
    建分售契約書、支票（發票日104年10月7日、票號GK000000
    0號、付款人：合作金庫商業銀行東桃園分行、金額1,447萬
    2,000元）等件在卷可稽（見原審卷第37-43、81頁、本院卷
    ㈠第281-284頁）。又系爭土地已於105年6月23日核發建照，
    有臺北市建築管理工程處107年10月17日北市都建秘字第107
    6045897號函檢附臺北市105建字第108號建造執照資料在卷
    可稽（見原審卷第145頁），且為兩造所不爭執，堪信為真
    。
　㈡先位聲明部分：
　　系爭買賣契約第三條第2項之約定，是否以不能之給付為標
    的？系爭買賣契約是否因之無效？
　⒈按解釋契約，固須探求當事人立約時之真意，不能拘泥於契
    約之文字，但契約文字業已表示當事人真意，無須別事探求
    者，即不得反捨契約文字而更為曲解（最高法院17年上字第
    1118號判決意旨參照）。查系爭買賣契約於第三條第2項、
    第4項分別約定：「⒉第貳次付款：甲方（即上訴人）配合承
    接乙方（即和朔公司）在陽信銀行之購地貸款作為第貳次付
    款，乙方配合將土地信託之委託人變更為甲方或甲方指定之
    第三人。」、「⒋尾款：甲乙雙方同意本案陽信銀行土地信
    託之委託人變更至甲方或甲方指定之第三人後，甲方於五日
    內將尾款新台幣伍佰參拾萬元整交付給乙方。」（見本院卷
    ㈠第281頁）。再依上訴人起訴書所載「兩造共同商討買賣系
    爭土地，…兩造間真正的意思係成立買賣關係」（見原審卷
    第16頁），足認兩造就買賣系爭土地均不爭執。復觀諸系爭
    買賣契約第三條第2項文字之約定，上訴人之配合義務為「
    承接和朔公司在陽信銀行之購地貸款作為第2次付款」，被
    上訴人之配合義務為「配合將土地信託之委託人變更為上訴
    人或上訴人指定之第三人」，足認雙方如欲完成系爭土地之
    買賣，均有其應為之配合作為，且最終目的即為上訴人買受
    系爭土地，為系爭土地之所有權人並為系爭土地之貸款名義
    人及系爭信託契約之委託人，首堪認定。
  ⒉上訴人主張：和朔公司簽約時表示伊可直接承接和朔公司原
    有之購地貸款，並直接變更委託人名義予伊，伊不必再出錢
    ，更不用經繁瑣之融資授信程序云云，為被上訴人所否認；
    惟經查：
  ⑴證人即陽信銀行經理沈友欣證稱略以：105年5月9日兩造一起
    至陽信銀行找伊詢問貸款相關事宜，上訴人表明要買這塊土
    地，聽到的內容僅止於要借款，兩造要做土地買賣，就是單
    純要借款。所有的借款都要經過銀行審核通過，才能代償原
    額度，在信託財產尚未過戶前，沒有變更委託人之問題，借
    款沒有清償前或沒有取得其他銀行核貸備忘函，銀行不會打
    開信託。不可能未經審核上訴人之徵信條件，即讓上訴人承
    接原來貸款條件及變更為信託關係委託人。如上訴人與陽信
    銀行申請貸款，信託契約之委託人要變更為上訴人，亦需重
    新簽訂信託契約，重新審核上訴人是否符合簽訂信託契約之
    條件等語（見原審卷第256-259頁）。且依陽信銀行①107年1
    0月18日、110年1月26日函載明：信託係以當事人間之信賴
    關係為基礎，倘委託人變更，則本行會與委託人終止信託契
    約，並將信託財產塗銷返還予委託人自行管理、處分等語（
    見原審卷第171頁、本院卷㈡第75-76頁），②110年6月7日函
    載明「按『承接貸款』乃一般民間俗稱用語，銀行受理客戶貸
    款申請，仍須依銀行授信規定辦理，經審核借款人之財務情
    形、票債信用及負責人狀況等相關條件後，再行評估貸放與
    否及貸放內容。實務上假設不動產所有權辦理移轉後，買方
    仍於本行申辦貸款，且約定貸款作為買賣價金之一部分，倘
    經核准撥貸之後，則用以代償賣方於本行之借款。上訴人從
    未提出相關申貸資料予本行審核」等語（見本院卷㈡第119頁
    ）。足認系爭買賣契約中所謂「承接貸款」乃一般民間俗稱
    用語，依銀行實務程序，系爭買賣契約中之「承接貸款」及
    信託「委託人變更」均屬客戶變更，以銀行之立場需要重新
    徵信，確認新的貸款申請人及信託契約之委託人債信是否符
    合申請要件。　　
  ⑵證人即負責系爭土地買賣之地政士江文杰證述略以：雙方有
    兩份契約原證1及被上證6，原證1的金額比較高，是要拿去
    跟銀行貸款用的，被上證6就是兩造自己定的，還有1份原證
    2的合建契約，是怕將來政府查奢侈稅時去解釋他們是合建
    分售，這份是備而不用，他們真正是要買賣；系爭買賣契約
    第三條第2項是買方（即上訴人）要到銀行申請貸款才知道
    可以貸多少錢，之後才辦理過戶至上訴人，再由上訴人信託
    給陽信銀行；第2項之文義是要過戶完，才能夠變更委託人
    ，只是過戶前貸款要做評估，（上訴人）要先跟陽信申請，
    才知道貸不貸的到，當時雙方訂約時的意思就是買方要去承
    接賣方原有的債務。雙方簽約後有去陽信銀行申貸，伊也有
    一起去，陽信銀行請上訴人提供申貸應備之文件，當時上訴
    人有要求要直接辦理信託委託人變更，伊有說如果要辦信託
    委託人變更，一定要辦理所有權移轉登記，不可能直接將委
    託人名義變為上訴人；當時定第2項之原因是要避開奢侈稅
    之限制，如果可以直接變更，就可以不用繳納奢侈稅；原證
    1及被上證6的合約簽完後，為了怕走漏消息被追究奢侈稅，
    因此都封存在伊的事務所；105年間兩造一起去陽信銀行有
    兩個目的，一是請買方（即上訴人）提出申請貸款的動作，
    另一是請他提出過戶應備文件等語（見本院卷㈠第431-436頁
    ）。
  ⑶是依證人沈友欣、江文杰所述，上訴人欲購買系爭土地如有
    貸款需求，應經銀行徵信程序，始知是否得申請貸款及核貸
    額度為何，此為一般常見不動產買賣交易流程，核與丁少傑
    於本院審理時所述略以：兩造間之所以有兩份買賣契約，是
    因為上訴人想簽比較高的金額去貸款，當時有說如果這樣，
    伊要負擔比較多的稅金，但上訴人說他願意負擔這個差額；
    另外系爭土地如果簽約當時馬上過戶，因未逾2年會有奢侈
    稅的問題，所以雙方有合意過了奢侈稅期間再過戶；契約第
    三條第2項就是上訴人要承擔伊公司原來與銀行的2,300萬貸
    款債務，簽約前，伊有問陽信銀行，陽信銀行說，如果上訴
    人提供的公司基本資料OK，伊就將原來的信託解掉，土地過
    戶給上訴人，再由上訴人辦理新的貸款；契約第三條後段所
    講的名義變更，只是單純用信託名義的變更來規避「過戶」
    之用語，以避掉奢侈稅的繳納等語相符（見本院卷㈠第401-4
    04頁）。況上訴人於①起訴狀亦稱「在討論相關事宜時，丁
    少傑稱系爭土地如在當下辦理移轉登記，將會衍生特種貨物
    及勞務稅（俗稱奢侈稅），是如真正買賣契約曝光，和朔公
    司將受有奢侈稅負擔，…是丁少傑建議可簽另一份合建契約…
    因合建契約不會遭課奢侈稅，兩造間真正之意思係成立買賣
    關係」(見原審卷第16頁)、②上訴人法定代理人何建居於本
    院審理時稱「原證1（買賣契約）是等未來奢侈稅過了之後
    ，我們就可以拿這份契約去跟其他銀行評估貸款，原證2（
    合建契約）是因為我們公司要出帳，作為出帳的依據，因為
    和朔公司怕被查奢侈稅，所以才把所有買賣契約都封存在江
    文杰代書處，而讓我們用原證2的契約去出帳，…。」（見本
    院卷㈠第437頁）等情一致。且有為配合上訴人得向銀行貸予
    較高金額之貸款而簽訂之2份價金總額不同之買賣契約在卷
    可按（見本院卷㈠第89-95、281-284頁）。是兩造契約真意
    既為買賣系爭土地，僅係為避免遭課奢侈稅，因而契約有「
    信託名義之變更」之記載以取代「所有權移轉登記」，上訴
    人無法一次付清買賣價款而有向銀行貸款之需求時，自應提
    供其公司相關的財務徵信資料以供銀行審核，系爭契約始有
    「依序」逐步履行之可能，至為明確。
  ⒊上訴人雖以：依契約之約定，伊無配合銀行徵信之義務，雙
    方105年5月9日至陽信銀行係為確認能否依系爭買賣契約第
    三條第2項後段直接變更委託人名義，並非處理貸款事宜，
    亦非因奢侈稅期間將屆滿云云；惟查：
  ⑴證人沈友欣證稱：當天兩造表明要買這塊土地，聽到的內容
    僅止於要借款而已，兩造要做土地買賣，就是單純要借款等
    語（見原審卷第256-257、259頁）。而證人江文杰及丁少傑
    均稱：契約第三條第2項後段所講的委託人名義變更，只是
    單純用信託名義的變更來規避「過戶」之用語，以避掉奢侈
    稅的課徵等語，且上訴人起訴狀中亦稱買賣當時確實曾考量
    奢侈稅之因素而做特殊避險處理，均已如前⒉所述。則系爭
    買賣契約首要之點應在於處理上訴人無法一次付清買賣價金
    而需向銀行申請貸款事宜，殊為明確。倘依上訴人所言，系
    爭買賣契約之必要之點為「直接變更委託人名義」及「可將
    貸款名義人直接變更為上訴人」，上訴人何須要求和朔公司
    配合簽屬兩份買賣契約（原證1、被上證6）？上訴人無視其
    需向銀行申請貸款，於銀行核貸後用以清償和朔公司於銀行
    之借款，作為買賣價金之一部，不願配合銀行徵信提出備審
    資料以完成申辦貸款之流程，卻刻意曲解契約文意約定「變
    更委託人名義」，主張該點無法執行，契約自始客觀給付不
    能藉詞毀約，顯係模糊焦點，委無足採。至於上訴人提出上
    證9之兩造及證人江文杰於105年5月9日至陽信銀行之錄音譯
    文內容以觀，代表上訴人到場之林怡靖律師雖有提到依契約
    約定直接變更委託人等語，然此為現場林律師單方之解讀，
    且負責處理本件買賣契約之地政士江文杰當場即稱「你可能
    有誤解那個字義喔」等語（見本院卷㈡第355頁），又雙方當
    場整體討論之主軸仍在於上訴人須配合申請貸款（見本院卷
    ㈡第353-386頁）。此觀地政士江文杰反覆確認是否需上訴人
    先提出購地貸款之申請，並經證人沈友欣表示無誤，且進一
    步說明，每個客戶貸款條件不同，需申請貸款核准後，始有
    解開信託之實益；如申請貸款沒過，不但所有的動作白搭，
    而且一解開信託，一大堆債權人就進來了，所有動作都必須
    確認是核准的，才有解信託之實益等語（見本院卷㈡第309-3
    11、318頁）。足認該日雙方商討內容，並非限於「申請變
    更信託契約委託人」，而是向銀行確認系爭買賣契約應如何
    履行。且經由證人沈友欣之說明亦可知，系爭買賣契約第三
    條第2項之約定，並非無法執行，而是須依契約約定，由上
    訴人配合提出徵信資料申請貸款，使陽信銀行判斷上訴人之
    徵信能否通過，才能判斷後續信託作業是否具有實益，能否
    依兩造契約之預期，依序完成土地返還被上訴人，並移轉所
    有權予上訴人，由上訴人重新與陽信銀行簽屬信託契約。
  ⑵審酌不動產買賣之價金較高，實務上買方向銀行申請貸款之
    情況並不少見，而申請貸款必由客戶填寫正式申請書，銀行
    即會對不動產進行估價並調閱客戶的「聯徵」紀錄，視申請
    者的信用狀況跟往來情形，銀行再將資料傳送到徵信部門做
    進一步審核，銀行核貸人員以電腦計算適合客戶之貸款利息
    方案。最後銀行與客戶做對保，展示利率、年限、額度、寬
    限期、違約金等資訊，並簽制式合約書，此為一般常見之申
    辦貸款流程。衡以上訴人為經營不動產投資、買賣之專業公
    司，對於申請貸款之上開流程，及銀行徵信審核著重各客戶
    信用，自難委為不知。上訴人先是以系爭買賣契約中第三條
    第2項載有「承接乙方（即和朔公司）在陽信銀行之購地貸
    款」，主張和朔公司依約需擔保其取得相同之貸款條件而其
    無須配合銀行徵信，可直接承接和朔公司原有之貸款條件，
    復又改稱以與本件買賣無關之建照取得與否作為其提供公司
    財報資料之前提云云（見原審卷第229頁)，委無可採。
  ⒋上訴人再以：伊為新成立之公司，沒有業績，擔心與銀行貸
    不到款項，因此想直接承接和朔公司之貸款條件。上訴人與
    和朔公司簽約時，陽信銀行已撥款2,300萬予和朔公司，第
    二次付款期間，尚在奢侈稅期間，無法辦理過戶，上訴人自
    無法以系爭土地向銀行申辦貸款，因此兩造約定以上開陽信
    銀行之撥款當作上訴人之付款，由上訴人負擔購地貸款及繳
    交貸款利息云云；經查：
  ⑴按政府為抑止不動產短期炒作，因此就持有2年以內移轉的非
    自用房屋及土地，課徵「特種貨物及勞務稅」（俗稱「奢侈
    稅」）。又105年1月1日起政府施行房地合一課徵所得稅制
    度，為避免重複課稅，不動產奢侈稅部分則自105年1月1日
    起停止課徵，此為本院職務上已知事項。查和朔公司於103
    年6月12日向前手購買系爭土地，此有異動索引在卷可按（
    見本院卷㈡第497-510頁）。縱兩造訂約時尚未知悉自105年1
    月起即停徵奢侈稅，然系爭土地於105年6月9日距離上次移
    轉時日即達2年。兩造於105年5月9日偕同地政士江文杰至陽
    信銀行找證人沈友欣詢問相關貸款事宜時，上訴人至此應已
    明確知悉其應提出資料配合銀行徵信，倘其慮及公司整體財
    務狀況恐無法取得與和朔公司相同條件，於契約履行期間尚
    得與和朔公司商討應變方式。且依證人沈友欣所述：如果委
    託人有去申請額度，就會有核貸備忘函，…只要有核貸備忘
    函我們就可以做了，其實也不用到金額下來，就可以送回原
    核准的層級解除信託契約，讓和朔公司可以變更委託人，上
    訴人自己再去做信託契約等語（見原審卷第258頁），益徵
    系爭買賣契約並非無法執行，最後以解除契約收場實因上訴
    人已無履約意願、不願配合徵信。又縱認兩造簽約時均未留
    意第三條第2項文字之疏漏與銀行實務做法不符，然依上證9
    雙方在陽信銀行商討之錄音譯文以觀（見本院卷㈡第353-386
    頁），丁少傑就上訴人之擔心提出多種不同解決方案供上訴
    人考量，然上訴人始終未具體回應丁少傑之建議，執意依契
    約文義和朔公司有保證承接貸款及逕行變更委託人名義，不
    願提出任何資料予陽信銀行審核，更未舉證直接承接和朔公
    司之貸款條件必然優於上訴人自行申請貸款之條件，僅以契
    約表面文義不願配合辦理，難認有據。
  ⑵又上訴人雖稱：其欲以陽信銀行核貸予和朔公司之2,300萬元
    作為其之第二次付款，由上訴人負責繳納原貸款利息，和朔
    公司需變更系爭信託契約委託人以保障其權益，因此系爭買
    賣契約第九條第2項約定自簽訂日起，由上訴人支付融資利
    息云云；查證人江文杰固於本院審理時稱「（問：如果不可
    能直接變更信託登記的委託人名義，為何在契約第三條第2
    項約定委託人名義變更？）答：當時沒有注意到，可能在定
    這條上面我有疏漏，因為上訴人希望辦理委託人變更就好，
    當時沒有討論的很清楚就訂下去了」等語；然證人江文杰亦
    稱「當時訂第2項的原因是要避開奢侈稅的限制，如果可以
    直接變更的話，就可以不用繳納奢侈稅，…。」等語（見本
    院卷㈠第433頁），且上訴人法定代理人何建居及被上訴人法
    定代理人丁少傑於歷次陳述均在在強調本件買賣確有規避奢
    侈稅課徵之特殊考量，足認該條之設計及文義主要在於避免
    和朔公司因本件買賣遭課奢侈稅。又上訴人法定代理人何建
    居於本院審理時「原證1（買賣契約）是等未來奢侈稅過了
    之後，我們就可以拿這份契約去跟其他銀行評估貸款，原證
    2（合建契約）是因為我們公司要出帳，作為出帳的依據，
    因為和朔公司怕被查奢侈稅，所以才把所有買賣契約都封存
    在江文杰代書處，而讓我們用原證2的契約去出帳，…。」等
    語（見本院卷㈠第437頁）。更可看出上訴人為購買系爭土地
    確有另行貸款之需求，而非其所謂「續繳和朔公司之貸款做
    為第二次付款」甚明。又上訴人為專營不動產投資公司，殊
    難想像其對於向銀行申請貸款之認知為「可由兩造協商取代
    銀行徵信作業」，事後空言「若要自己去貸款，何必支付介
    紹費」，嗣改稱以「續繳原和朔公司之貸款作為第二次付款
    ，以變更委託人名義保障其權益」云云，顯非交易常情，難
    認合理；況上訴人亦未實際如其所言支付所謂「介紹費」及
    繳納系爭土地任何之貸款利息，業據上訴人陳述在卷（見本
    院卷㈡第518頁），益徵其主張顯係事後毀約之詞。上訴人事
    後反悔購買系爭土地，放大解讀系爭買賣契約關於和朔公司
    為規避奢侈稅而設計之第三條第2項之文字，執此為本件履
    約之重點，顯無理由。
　⒌綜上所述，上訴人與和朔公司間系爭買賣契約之真意為買賣
    系爭土地，因和朔公司已以系爭土地為抵押向陽信銀行申辦
    貸款，上訴人購買系爭土地亦有向陽信銀行申請貸款之需求
    ，並以核貸金額作為上訴人之第二次付款。是以系爭買賣契
    約第三條第2項前段固記載「承接貸款」，此為民間用語，
    仍需上訴人提出貸款之申請，由銀行徵信上訴人之財務狀況
    ，始能確定是否符合申請貸款之資格。系爭買賣契約第三條
    第2項後段之「變更委託人」之記載係避免使用「過戶」用
    語，以規避奢侈稅之課徵。且上訴人如依約配合提出財務徵
    信資料以進行申請貸款，即可知悉是否核貸及核貸金額，並
    進一步與銀行重新簽訂信託契約。然上訴人不願提供財務資
    料供陽信銀行審核，執「逕行變更信託契約委託人」為系爭
    買賣契約之必要之點，主張系爭買賣契約自始、客觀給付不
    能，依民法第246條之規定為無效，應依民法第179條返還其
    所給付之第一期款，為無理由，應予駁回。
　㈢備位聲明一部分：
　　上訴人是否因丁少傑施予詐術而簽立系爭買賣契約？上訴人
    得否撤銷系爭買賣契約？被上訴人應否依侵權行為法律關係
    負擔連帶賠償責任？經查：
　⒈上訴人於起訴狀固稱「和朔公司申請系爭土地之建築執照遲
    延」云云（見原審卷第18-19頁）；然查，上訴人與和朔公
    司簽約前，系爭土地即已取得使用執照，此為兩造所不爭執
    ，且系爭買賣契約之標的為土地，上訴人法代何建居於簽約
    前亦至現場查看土地，業據其陳述在卷（見原審卷第284頁
    ），足認其已審慎評估始簽約買受；而契約內容亦未就上訴
    人所爭執之建照細節做任何約定，衡以和朔公司抗辯：系爭
    土地之建照屬於附贈性質等語，難認被上訴人有何以建照之
    核發作為詐騙上訴人簽約之情事。上訴人空言主張：被上訴
    人向其描述之系爭土地、開發等情與實際申請建照之內容不
    同致其陷於錯誤而有詐欺行為而侵害其意思自由決定權云云
    ，顯屬無據。且上訴人以此對丁少傑提起之詐欺告訴，業據
    臺灣臺北地方檢察署檢察官以106年度調偵字第744號不起訴
    處分書為不起訴處分，上訴人提起再議，經臺灣高等法院檢
    察署以106年度上聲議字第5001號處分書駁回其再議確定，
    該駁回再議處分書並敘明：「…系爭土地不動產買賣契約書
    內容，均無約定…總樓地板面積、容積率、建蔽率、平面殘
    障車位、大型雨遮等事宜；…。衡情，此倘屬交易上重要之
    點，復經被告（即丁少傑）以此吸引聲請人公司（即上訴人
    ）購買系爭土地，自應於不動產買賣契約中具體載明，以確
    保雙方權益，聲請人公司既為以不動產投資為業者，自無從
    委為不知之理，然竟未載明，核與常情有違，對此聲請人公
    司亦均無舉證以實其說，自無從…遽認被告有施用詐術之情
    。」等內容，足認上訴人此部分之主張委無可採。至於上訴
    人主張被上訴人保證系爭土地方正，不得有既成道路部分，
    上訴人已不再主張，業據其陳述在卷（見本院卷㈡第294頁）
    ，爰不予贅述，併予敘明。
　⒉又上訴人主張：被上訴人訛詐其可直接承接被上訴人在陽信
    銀行之貸款條件及直接變更系爭信託契約之委託人名義，致
    其陷於錯誤而簽約云云；然依系爭買賣契約第三條第2項已
    載明雙方互相配合之旨，且「承接貸款」僅為一般民間用語
    ，仍需按照銀行相關流程申請，又兩造亦曾偕同地政士江文
    杰至陽信銀行詢問關於申請貸款及變更信託契約委託人名義
    之細節，而系爭買賣契約無法履行實肇因於上訴人自始不願
    提出相關財務徵信資料予陽信銀行，均已如前述，難認被上
    訴人就此有何訛詐其簽約之情事；況上訴人亦自承兩造於訂
    約時對於第三條第2項之約定一廂情願、未向陽信銀行確認(
    見本院卷㈠第74頁、本院卷㈡第459頁)，又上訴人之法定代理
    人何建居於原審證稱：當時並未向銀行確認，因上訴人不知
    和朔公司與陽信銀行關係如何，但上訴人「認為」和朔公司
    可以去處理此事，…伊等並不知道和朔公司與陽信銀行的關
    係，「或許」他們關係很好，可以完成這樣的事情等語(見
    原審卷第282、285頁)，足認被上訴人並未保證得不經銀行
    徵信，由上訴人完全承接相同之條件，上訴人之主張純屬其
    個人臆測之詞，難認被上訴人有何詐欺情事。
　⒊綜上所述，上訴人主張丁少傑施用詐術使其陷於錯誤簽立系
    爭買賣契約，其得撤銷系爭買賣契約，被上訴人應依公司法
    第23條第2項、民法第28條、第184條、第185條之規定連帶
    負侵權行為損害賠償責任為無理由，應予駁回。
　㈣備位聲明二部分：
　　和朔公司關於系爭買賣契約第三條第2項之義務履行，有無
    給付遲延或給付不能？上訴人得否據此解除系爭買賣契約，
    請求返還已給付價款？得否依系爭買賣契約第七條第1項約
    定請求違約賠償？經查：
　　兩造契約之真意在於買賣系爭土地，為上訴人所是認（見原
    審卷第16頁），則系爭買賣契約之重點在於移轉系爭土地之
    所有權，及上訴人向銀行申請貸款，並非上訴人所稱「必要
    之點在於變更系爭信託契約委託人名義」。上訴人明知其購
    買系爭土地有貸款之需求，無視其向銀行申請貸款之配合義
    務，且於兩造同至銀行了解詳情後，先以系爭買賣契約有保
    證其無庸經銀行徵信即取得與和朔公司相同之貸款條件，再
    以與本件買賣無關之建照為由，拖延提出公司財務資料，已
    如前述，始終不願提出相關財務徵信資料供銀行審核以申請
    貸款，卻要求和朔公司逕為變更系爭信託契約委託人名義，
    顯係藉詞毀約，委無可採。是上訴人主張依民法第254條及
    系爭買賣契約第七條第1項解除契約，及依民法第259條、第
    179條、第260條、系爭買賣契約第七條第1項返還第1期款及
    加倍之違約賠償為無理由，應予駁回。
　㈤備位聲明三部分：
　　和朔公司得否依系爭契約第七條第2項約定，將上訴人給付
    之1,447萬2,000元充作違約金？該違約金是否過高，得否請
    求法院酌減至0元？經查：　
　⒈按違約金之作用，乃為節省債權人於債務人不履行債務或不
    為適當之履行時，對債務人請求損害賠償之舉證成本，以期
    縮短訴訟之時程，並督促債務人依約履行債務。基於契約自
    由原則，當事人對於其所約定之違約金數額，應受其拘束，
    以貫徹私法自治之精神。至債務人之債務倘已為一部履行或
    當事人所約定之違約金過高者，為避免造成違背契約正義等
    值之原則，法院固得比照債權人因一部履行所受之利益或參
    酌一般客觀事實、社會經濟狀況及當事人所受損害等情形，
    減少違約金（民法第251條、第252條參照）。惟當事人所約
    定之違約金，如屬損害賠償預定性質者，該違約金即係作為
    債務人於債務不履行時之損害賠償預定之總額，其目的旨在
    填補債權人因其債權不能實現而受之損害，並不具懲罰之色
    彩，初與債務人主觀之歸責事由無關。又關於損害賠償之範
    圍，民法係採完全賠償主義，除法律另有規定或契約別有約
    定，應以填補債權人所受損害及所失之利益（民法第216條
    第1項參照），故法院對於損害賠償額預定性之違約金，應
    以債權人實際所受之積極損害及消極損害（所失利益），作
    為主要之考量因素，以酌定其所約定之違約金是否過高（最
    高法院105年度台上字第2289號判決參照）。又約定之違約
    金額過高者，法院得依職權減至相當之數額，為民法第252
    條所明定。而契約當事人約定之違約金是否過高，應依一般
    客觀之事實、社會經濟狀況、當事人實際上所受損害及債務
    人如能如期履行債務時，債權人可享受之一切利益為衡量標
    準，庶符實情而得法理之平（最高法院49年台上字第807號
    、51年台上字第19號判例意旨參照）。再按出賣人因買受人
    不履行債務而解除契約，如買賣標的物之價值於契約解除後
    有所貶損，固非解約前債務不履行所生之損害，惟若市價於
    解約前已有跌落，低於原定買賣價金，出賣人之財產價值因
    而減少，該價差即非不可認係出賣人因買受人不履行債務所
    受之損害（最高法院100年度台上字第1296號判決參照）。
　⒉上訴人主張：和朔公司沒收第1期款1,447萬2,000元充作違約
    金，數額過高，違約金應酌減至0云云；被上訴人則抗辯：
    其因上訴人違約受有①自105年2月5日起至107年12月出售系
    爭土地予他人前之期間，持續繳納貸款利息、延展信託費用
    共252萬9,348元；②兩造簽約時系爭土地每坪單價134萬元，
    108年1月出售他人時已下降為109.3萬元，共損失1,095萬9,
    650元；③系爭土地再次出售時給付仲介費300萬元；④系爭土
    地專案專人處理，人事成本共52萬5,000元；⑤為出售系爭土
    地而購買鄰近87-15號土地以利整體出售所支出之成本；⑥支
    付律師費用共36萬元等；查：
　⑴系爭買賣契約第七條第2項之約定「甲方（即上訴人）若未依
    買賣契約履行各項義務或支付價金時，經乙方（即和朔公司
    ）書面通知期限催告而仍不履行時，乙方得解除本契約，並
    沒收甲方已繳價款作為違約賠償，甲方不得異議…」（見本
    院卷㈠第283頁）」等語，依照前揭法律規定及說明，應認系
    爭買賣契約關於違約金約定之性質，屬於損害賠償總額預定
    之約定，則應審酌債權人實際所受之積極損害及消極損害（
    所失利益），以酌定其所約定之違約金是否過高。
　⑵上訴人依系爭買賣契約第三條第2項之約定，固應於105年2月
    5日付款；然兩造曾於解除契約前之105年2月1日開會決議，
    原105年2月5日付第二期款，延至設定完成或本票及建照變
    更起造人或增加起造人完成後支付，此有兩造會議決議紀錄
    在卷可參(見本院卷㈡第387頁)，再觀諸兩造於105年5月9日
    始至陽信銀行詢問申請貸款事宜之錄音譯文及證人江文杰、
    被上訴人丁少傑均證稱：上訴人與和朔公司達成共識，於10
    3年6月12日起2年後始辦理移轉所有權登記以規避奢侈稅，
    堪認雙方實有共識系爭土地可延遲至105年6月間再辦理過戶
    及由上訴人申請貸款。準此，關於和朔公司因上訴人違約持
    續給付貸款之起算日應自105年6月12日起算至被上訴人解約
    時之106年7月12日計14個月，共計79萬0,690元(計算式：58
    ,993＋96,095＋58,993＋57,090＋58,993＋57,090＋58,993＋58,99
    3＋53,284＋58,993＋57,090＋58,993＋57,090＝790,690)，及延
    展信託手續費及設立費46萬元（計算式：80,000＋280,000＋1
    00,000＝460,000），此有和朔公司陽信銀行存摺明細影本在
    卷可按（見本院卷㈠第205-217頁）。又兩造訂約時，約定系
    爭土地每坪單價為134萬，和朔公司解除契約時，系爭土地
    每坪單價下滑為122.9萬，此有實價登錄資料在卷可按（本
    院卷㈡第129頁）。系爭土地共119平方公尺（計算式：112＋1
    ＋6＝119，見本院卷㈠第309-319頁之系爭土地第一類謄本），
    即約36坪（計算式：119×0.3025＝36，小數點以下四捨五入
    ），故和朔公司因上訴人違約，受系爭土地價值下滑之損失
    399萬6,000元【計算式：（1,340,000－1,229,000）×36＝3,9
    96,000】之損害。另因上訴人違約，和朔公司為再度出售他
    人系爭土地，購買鄰近87-15號土地所支出之相關費用（不
    含土地本身價值），及支付仲介費用300萬元，此亦為和朔
    公司所受損害，有和朔公司提出之買賣契約及現金簽收單可
    佐（見本院卷㈠第231-257頁），及和朔公司為處理系爭買賣
    契約簽訂及解除事宜而支出之無益勞力、時間、費用等其他
    損失（包括系爭土地所有權能及使用收益權因買賣進行中而
    受有相當限制卻仍須支付規費、稅捐等基本費之損失）等。
    並考量兩造均為專營不動產買賣之建設公司，雙方專業知識
    、經驗相當，簽約前本應自行審慎評估履約能力，就系爭買
    賣契約之利益衡平、藉由違約金促進並確保上訴人履約所必
    要之限度及系爭買賣契約第七條第2項之性質為損害賠償總
    額預定之違約金，其本質即在於減輕債權人所受損失之舉證
    責任，暨其他一切情狀，認系爭買賣契約第七條第2項沒收
    條款約定和朔公司得沒收第一期款1,447萬元2,000元充作違
    約金，其數額過高，上訴人應付之違約金應酌減至1,200萬
    元，始為適當。又法院酌減違約金屬形成權，於法院酌減確
    定後，債權人關於酌減後餘額之請求權方確定發生，屆時債
    務人如拒不給付，始有給付遲延利息之問題（最高法院97年
    度台上字第1078號、98年度台上字501號判決參照），故關
    於本件和朔公司返還違約金應自判決確定翌日起始需支付遲
    延利息，上訴人請求此部分之法定遲延利息，則無理由，併
    予敘明。
四、綜上所述，⑴上訴人先位聲明主張依民法第246條、第179條
    規定請求和朔公司返還1,447萬2,000元及其法定遲延利息；
    備位聲明一主張依民法第88條規定撤銷系爭買賣契約，並依
    公司法第23條第2項、民法第28條、184條、第185條規定，
    請求被上訴人應連帶給付1,447萬2,000元及其法定遲延利息
    ；備位聲明二主張依民法第254條、系爭買賣契約第七條第1
    項解除契約，依民法第179條、第259條、第260條、系爭買
    賣契約第七條第1項請求返還第1期款及1倍之違約金共2,894
    萬4,000元及其法定遲延利息，均非正當，不應准許。⑵備位
    聲明三，上訴人請求酌減違約金部分，逾1,200萬元部分，
    應予酌減，為有理由，應予准許，其餘部分為無理由，不應
    准許。原審就上開應准許部分247萬2,000元（計算式：
　　1,447萬2,000元－1,200萬元＝247萬2,000元），為上訴人敗
    訴之判決，尚有未洽。上訴人上訴意旨指摘原判決此部分不
    當，求予廢棄改判，為有理由。爰由本院廢棄改判如主文第
    2項所示。其餘部分，上訴無理由，原審為上訴人敗訴之判
    決，核無不合。上訴人上訴意旨指摘原判決此部分不當，求
    予廢棄改判，為無理由，應駁回此部分上訴 。又上開應予
    准許部分，上訴人及和朔公司均陳明願供擔保宣告准免假執
    行，經核均無不合，爰分別酌定相當擔保金額准許之。
五、本件事證已臻明確，兩造其餘之攻擊或防禦方法及所用之證
    據，經本院斟酌後，認為均不足以影響本判決之結果，爰不
    逐一論列，附此敘明。
六、據上論結，本件上訴一部為有理由、一部為無理由，依民事
    訴訟法第449條第1項、第450條、第79條、第463條、第390
    條第2項、第392條第2項，判決如主文。　　　
中　　華　　民　　國　　111 　年　　2 　　月　　23　　日
              民事第二十二庭
                  審判長法  官  張靜女
                        法  官  范明達 
                        法  官  葉珊谷
正本係照原本作成。
如不服本判決，應於收受送達後20日內向本院提出上訴書狀，其
未表明上訴理由者，應於提出上訴後20日內向本院補提理由書狀
（均須按他造當事人之人數附繕本）上訴時應提出委任律師或具
有律師資格之人之委任狀；委任有律師資格者，另應附具律師資
格證書及釋明委任人與受任人有民事訴訟法第466 條之1第1項但
書或第2項所定關係之釋明文書影本。如委任律師提起上訴者，
應一併繳納上訴審裁判費。
中　　華　　民　　國　　111 　年　　2 　　月　　23　　日

                        書記官  陳玉敏